臺灣高等法院臺中分院刑事判決　　　　 96年度上易字第893號
上　訴　人　臺灣彰化地方法院檢察署檢察官
被　　　告　壬○○
上列上訴人因重利案件，不服臺灣彰化地方法院96年度易字第
509號中華民國96年4月14日第一審判決（起訴案號：臺灣彰化地
方法院檢察署96年度偵字第1844號），提起上訴，本院判決如下
：
    主  文
原判決撤銷。
壬○○犯如附表二編號1至20所示各罪，各處如附表二編號1至20
所示之刑。應執行有期徒刑壹年，扣案NOKIA牌手機1支（序號00
000000000000號）、借款人名冊、及空白商業本票3本均沒收。
    事  實
一、壬○○自民國95年9月底某日起，在夾報刊登「缺錢免求人
    、息低保密、放款迅速、有工作者、來電就借、0000000、
    李媽媽」等表示借款之廣告，藉此招徠附表一編號1至20所
    示位各因工作不順、投資失利、住院、清償卡債等原因，而
    急迫需款之借款人，撥打上揭號碼0000000號電話予壬○○
    借款，並於附表一所示時間、地點，相約商討借款、交付款
    項及簽發本票等借款事宜，另提供號碼0000000000號行動電
    話門號供借款人還款聯繫之用，壬○○即藉此方式乘機向附
    表一所示之借款人收取如附表所示與原本顯不相當之重利。
    嗣於96年2月7日10時40分許，為警接獲檢舉，在彰化縣鹿港
    鎮○○路368號附近埋伏，乘壬○○向借款人王佳玲（此部
    分業經聲請簡易判決處刑）收取重利之際當場查獲，並扣得
    壬○○所有供上開行為所用之NOKIA牌手機1支（序號000000
    00000000號，內含門號0000000000號晶片卡）、借款人名冊
    、及預備供上開行為所用之空白商業本票3本，及扣得與本
    案無關之其他手機3支、商業本票1張、借款信封及現金2萬6
    千5百元等物。
二、案經彰化縣警察局移送臺灣彰化地方法院檢察署檢察官偵查
    起訴。
    理  由
一、上揭事實，業據被告壬○○坦承不諱，核與證人即被害人丁○○、辛○○、卯○○、癸○○、寅○○、辰○○、甲○○
    、丑○○、己○○、乙○○、余琇琛、子○○、巳○○、戊○○及庚○○所述情節相符，並有上開報紙廣告附卷、及上
    開NOKIA牌手機1支（序號00000000000000號，內含門號0000
    000000號晶片卡）、借款人名冊、及空白商業本票3本扣案
    可證。本件事證明確，被告之犯行均堪認定，應依法論科。
二、核被告所為，如附表一係各犯刑法第344條之重利罪。其所
    犯15次重利罪間，犯意各別，行為互殊，應分論併罰。原審
    以被告曾因以上開相同方法刊登廣告，於95年11月27日某時
    許，在彰化縣福興鄉○○村○○路旁，借款4萬元予因需款
    孔急而急迫、輕率之王佳玲，並約定以10天為1期，每期收
    取與原本顯不相當之利息2千元，壬○○並當場預扣第1期利
    息8千元，僅交付3萬2千元予王佳玲等犯行，業經臺灣彰化
    地方法院檢察署檢察官於96年2月28日，以96年度偵字第157
    0號向原審法院彰化簡易庭聲請簡易判決處刑，並於96年3月
    14日繫屬該院，並經該院彰化簡易庭於96年3月30日以96年
    度彰簡字第233號刑事簡易判決判處拘役55日，尚未確定，
    而該犯行與本案被告被訴如附表一編號1至15所示各行為，
    具有集合犯之包括1罪關係，因而就本案諭知不受理判決，
    固非無見，但：按刑事法若干犯罪行為態樣，本質上原具有
    反覆、延續實行之特徵，立法時既予特別歸類，定為犯罪構
    成要件之行為要素，則行為人基於概括之犯意，在密切接近
    之一定時、地持續實行之複次行為，倘依社會通念，於客觀
    上認為符合一個反覆、延續性之行為觀念者，於刑法評價上
    ，即應僅成立一罪。學理上所稱「集合犯」之職業性、營業
    性或收集性等具有重複特質之犯罪均屬之，例如經營、從事
    業務、收集、販賣、製造、散布等行為概念者是，最高法院
    95年度台上字第1079號判決意旨闡釋甚明。依照上開最高法
    院判決意旨，所謂學理上之「集合犯」，係指刑事法上按本
    質上具有反覆、延續實行特徵之犯罪行為態樣，立法時予以
    特別歸類，定為犯罪構成要件之行為要素者，始於刑法評價
    上認應僅成立一罪，並就具有重複特質之犯罪列舉職業性、
    營業性或收集性等，及舉例如經營、從事業務、收集、販賣
    、製造、散布等行為概念者是，但被告之上開犯行係在95年
    7 月1日刑法第345條常業重利罪刪除後，已不再就有關反覆
    實施之常業重利犯行，定為犯罪構成要件之行為要素，又本
    案之刑法第344條重利罪，其構成要件為「乘他人急迫、輕
    率、無經驗貸以金錢或其他物品，而取得與原本顯不相當之
    重利」，立法時並未將上開具有重複特質之職業性、營業性
    、收集性、或經營、從事業務、收集、販賣、製造、散布等
    行為概念，定為刑法344條本罪之犯罪構成要件之行為要素
    ，即刑法第344條重利罪並未於立法時予以特別歸類為「集
    合犯」，原審誤認其具有集合犯之包括1罪關係，因而就本
    案諭知不受理判決，與本院所認不同，顯有未洽，公訴人以
    此為由上訴，為有理由，本院應將原判決撤銷改判。爰各審
    酌被告犯罪之動機、目的、手段、收取之利率、利息、犯後
    坦承犯行之犯後態度、所生危害等一切情狀，分別量處如主
    文第二項所示之刑，及定其應執行之刑。扣案上開NOKIA牌
    手機1支（序號0000 0000000000號）、借款人名冊，為被告
    所有供其上開犯行所用之物；扣案空白商業本票3本，為被
    告所有預備供上開犯行所用，此據被告坦承，爰依法宣告沒
    收如附表二所示，另扣案之其他手機3支、商業本票1張、借
    款信封及現金2萬6千5百元等物，查無證據認與本案有關，
    爰不為沒收之諭知。
據上論結，應依刑事訴訟法第369條第1項前段、第364條、第299
條第1項前段，刑法第344條、第51條第5款、第38條第1項第2款
，判決如主文。
本案經檢察官丙○○到庭執行職務。
中　　華　　民　　國　　96　　年　　7 　　月　　10　　日
            刑事第九庭  審判長法　官　陳  筱  珮
                              法　官　趙  春  碧
                              法　官　余  仕  明
上列正本證明與原本無異。
不得上訴。
                              書記官  林  玉  惠
中　　華　　民　　國　　96　　年　　7 　　月　　10  　日
附表一：
┌──┬───┬────┬────┬───────────┬──┐
│編號│借款人│借款時地│借款金額│約定利息及提供擔保　  │論罪│
├──┼───┼────┼────┼───────────┼──┤
│1   │戊○○│95年8月 │1萬5千元│每7天為1期，每借1萬元 │如附│
│    │      │間某日，│（預扣利│每期利息3千元，戊○○ │表二│
│    │      │在彰化縣│息1千5  │並簽發面額3萬元本票擔 │編號│
│    │      │員林鎮員│百元，實│保。戊○○總計已繳交利│1   │
│    │      │集路2段 │拿1萬3千│息1萬8千元，並已償還本│    │
│    │      │路旁    │5百元） │金1萬5千元。          │    │
├──┼───┼────┼────┼───────────┼──┤
│2   │子○○│95年9 月│2萬元（ │每10天為1期，每借1萬元│如附│
│    │      │底某日，│預扣第1 │每期利息2千元，年利率 │表二│
│    │      │在彰化縣│期利息4 │為720％，借款時簽發面 │編號│
│    │      │二林鎮二│千元，實│額4萬元本票擔保。連同 │2   │
│    │      │溪路2段 │拿1萬6千│附表編號9，子○○總計 │    │
│    │      │397號黃 │元）    │已繳交利息4萬8千元。  │    │
│    │      │珮甄住處│        │                      │    │
│    │      │前      │        │                      │    │
├──┼───┼────┼────┼───────────┼──┤
│3   │余琇琛│95年10月│1萬元（ │每10天為1期，每借1萬元│如附│
│    │      │間，在彰│預扣第1 │每期利息2千元，年利率 │表二│
│    │      │化縣員林│期利息，│為720％，借款時簽發面 │編號│
│    │      │鎮大同國│實拿8千 │額2萬元本票擔保。連同 │3   │
│    │      │中前    │元）    │編號10，余琇琛總計已繳│    │
│    │      │        │        │交1萬6千元利息，並已償│    │
│    │      │        │        │還本金1萬元。         │    │
├──┼───┼────┼────┼───────────┼──┤
│ 4　│卯○○│95年10月│1萬元（ │每10天為1期，每借1萬元│如附│
│    │      │17日，在│預扣第1 │每期利息2千元，年利率 │表二│
│    │      │彰化縣二│期利息2 │為720％，卯○○並簽發 │編號│
│    │      │水鄉惠民│千元，實│面額2萬元之本票及提供 │4   │
│    │      │村山腳路│拿8千元 │身分證擔保。          │　  │
│    │      │1段223巷│）      │卯○○至今已繳付10期利│    │
│    │      │16號蕭樵│        │息，嗣於96年1月15 日起│    │
│    │      │喜住處  │        │，無力償還債務。      │    │
├──┼───┼────┼────┼───────────┼──┤
│ 5  │巳○○│95年10月│1萬元（ │每10天為1期，每借1萬元│如附│
│    │      │底某日，│預扣第1 │每期利息2千元，年利率 │表二│
│    │      │在彰化縣│期利息2 │為720％，巳○○並簽發 │編號│
│    │      │田尾鄉公│千元，實│面額2萬元本票擔保。羅 │5   │
│    │      │園路帝爺│拿8千元 │國清於繳交3期利息後， │    │
│    │      │廟      │）      │已償還本金。          │    │
├──┼───┼────┼────┼───────────┼──┤
│ 6　│辰○○│95年11月│2萬元（ │每10天為1期，每借1萬元│如附│
│    │      │中旬某日│預扣第1 │每期利息2千元，年利率 │表二│
│    │      │，在彰化│期利息4 │為720％，辰○○並簽發 │編號│
│    │      │縣埔心鄉│千元，實│面額本票及提供駕照擔保│6   │
│    │      │員鹿路加│拿1萬6千│。辰○○總計已繳交5期 │　  │
│    │      │油站前  │元）　  │利息約2萬元，並於96年1│    │
│    │      │        │        │月中攤還本金。        │    │
├──┼───┼────┼────┼───────────┼──┤
│ 7　│丑○○│95年11月│4萬元（ │每10天為1期，每借1萬元│如附│
│    │      │中旬，在│預扣第1 │每期利息1千5百（起訴書│表二│
│    │      │彰化縣埔│期利息6 │誤載為千）元，年利率為│編號│
│    │      │心鄉員鹿│千元，實│540 ％，丑○○並簽發本│7   │
│    │      │路加油站│拿3萬4千│票擔保。丑○○總計已繳│　  │
│    │      │前      │元）    │交8期利息約4萬8千元。 │    │
├──┼───┼────┼────┼───────────┼──┤
│ 8  │己○○│95年11月│2萬元（ │每10天為1期，每借1萬元│如附│
│    │      │間，在彰│預扣第1 │每期利息2千元，年利率 │表二│
│    │      │化縣伸港│期利息4 │為720％，己○○並簽發 │編號│
│    │      │鄉埤墘村│千元，實│本票及提供身分證擔保。│8   │
│    │      │18之7號 │拿1萬6千│己○○總計已繳交7、8期│    │
│    │      │己○○住│元）    │利息，約3萬餘元。     │    │
│    │      │處      │        │                      │    │
├──┼───┼────┼────┼───────────┼──┤
│ 9  │子○○│95年11間│1萬元（ │每10天為1期，每借1萬元│如附│
│    │      │某日，在│預扣第1 │每期利息2千元，年利率 │表二│
│    │      │彰化縣二│期利息2 │為720％，借款時簽發面 │編號│
│    │      │林鎮二溪│千元，實│額2萬元本票擔保。連同 │9   │
│    │      │路2段397│拿8千元 │編號2，子○○總計已繳 │    │
│    │      │號子○○│）      │交利息4萬8千元。      │    │
│    │      │住處前（│        │                      │    │
│    │      │第2次借 │        │                      │    │
│    │      │款）    │        │                      │    │
├──┼───┼────┼────┼───────────┼──┤
│10  │余琇琛│(1)95年11│1萬元（ │每10天為1期，每借1萬元│如附│
│    │      │月間，在│預扣第1 │每期利息2千元，年利率 │表二│
│    │      │彰化縣員│期利息，│為720％，借款時簽發面 │編號│
│    │      │林鎮大同│實拿8千 │額2萬元本票擔保。連同 │10  │
│    │      │國中前（│元）    │編號3，余琇琛總計已繳 │    │
│    │      │第2次借 │        │交1萬6千元利息，並已償│    │
│    │      │款）    │        │還本金1萬元。         │    │
├──┼───┼────┼────┼───────────┼──┤
│11  │庚○○│95年12月│5萬元（ │每10天為1期，每借1萬元│如附│
│    │      │5日，在 │預扣第1 │每期利息2千元，年利率 │表二│
│    │      │彰化縣伸│期利息1 │為720％，庚○○並簽發 │編號│
│    │      │港鄉汴頭│萬元，實│面額10萬元本票擔保。柯│11  │
│    │      │村汴頭路│拿4萬元 │焜對總計已繳交利息1萬 │    │
│    │      │50號住處│）      │元。                  │    │
├──┼───┼────┼────┼───────────┼──┤
│12　│甲○○│(1)95年12│1萬元（ │每10天為1期，每借1萬元│如附│
│    │      │月14日，│預扣第1 │每期利息2千元，年利率 │表二│
│    │      │在彰化縣│期利息2 │為720％，甲○○並簽發 │編號│
│    │      │田尾鄉福│千元，實│面額2萬元本票擔保。已 │12  │
│    │      │田村光復│拿8千元 │償還2期利息。         │　  │
│    │      │路1段107│）      │                      │    │
│    │      │號甲○○│        │                      │    │
│    │      │住處附近│        │                      │    │
├──┼───┼────┼────┼───────────┼──┤
│13　│寅○○│95年12月│2萬5千元│每10天為1期，每借1萬元│如附│
│    │      │25日，在│（預扣第│每期利息2千元，年利率 │表二│
│    │      │彰化市林│1期利息5│為720％，寅○○並簽發 │編號│
│    │      │森路全家│千元，實│本票及提供駕照擔保。潘│13  │
│    │      │便利商店│拿2萬元 │春燕總計已繳交4、5期利│　  │
│    │      │前      │）      │息約2萬餘元，本金尚未 │    │
│    │      │        │        │攤還。                │    │
├──┼───┼────┼────┼───────────┼──┤
│14　│甲○○│96年1月6│1萬元（ │利息為每15天（起訴書  │如附│
│    │      │日，在彰│預扣第1 │誤載為10天）為1期，每 │表二│
│    │      │化縣田尾│期利息3 │借1萬元利息3千元，年利│編號│
│    │      │鄉福田村│千元，實│率達720％（起訴書誤載 │14  │
│    │      │光復路1 │拿7千元 │為1080％）。          │　  │
│    │      │段107 號│）      │                      │    │
│    │      │甲○○住│        │                      │    │
│    │      │處附近（│        │                      │    │
│    │      │第2次借 │        │                      │    │
│    │      │款）    │        │                      │    │
├──┼───┼────┼────┼───────────┼──┤
│15　│癸○○│96年1 月│8萬元（ │每10天為1期，每借1萬元│如附│
│    │      │14日，在│預扣第1 │每期利息1千5百元，年利│表二│
│    │      │彰化縣北│期利息1 │率為540％，癸○○並簽 │編號│
│    │      │斗鎮公所│萬2 千元│發面額4萬元即期支票2張│15  │
│    │      │街118 號│，實拿6 │（到期日96 年2月4日） │　  │
│    │      │癸○○住│萬8千元 │擔保。癸○○總計已償付│    │
│    │      │處      │）      │3期利息，於96年1月24日│    │
│    │      │        │        │償還本金3萬元。       │    │
├──┼───┼────┼────┼───────────┼──┤
│16　│丁○○│96年1月1│1萬元（ │每10天為1期，每借1萬元│如附│
│    │      │5日，在 │預扣第1 │每期利息1千元，年利率 │表二│
│    │      │彰化縣社│期利息1 │為360％，丁○○並簽發 │編號│
│    │      │頭鄉山湖│千元，實│面額2萬元之本票及提供 │16  │
│    │      │村重生路│拿9千元 │身分證為擔保。至今已繳│　  │
│    │      │86號邱世│）      │付2期利息2千元。      │    │
│    │      │珍住處  │        │                      │    │
├──┼───┼────┼────┼───────────┼──┤
│17  │乙○○│96年1 月│2萬5千元│每10天為1期，每借1萬元│如附│
│    │      │17日，在│（預扣第│每期利息1千元（起訴書 │表二│
│    │      │彰化縣永│1期利息2│誤載為1千5百元），年利│編號│
│    │      │靖鄉中山│千5百元 │率為360％（起訴書誤載 │17  │
│    │      │路永靖國│，實拿2 │為540％），借款時簽發 │    │
│    │      │小前    │萬2千5  │面額5萬元本票擔保。連 │    │
│    │      │        │百元）  │同編號19，乙○○總計已│    │
│    │      │        │        │繳交1萬5千元利息。    │    │
├──┼───┼────┼────┼───────────┼──┤
│18　│辛○○│96年1月2│3萬元（ │每10天為1期，每借1萬元│如附│
│    │      │1日，在 │預扣第1 │每期利息1千5百元，年利│表二│
│    │      │彰化市華│期利息45│率為540％，辛○○並簽 │編號│
│    │      │南銀行  │00元，實│發面額6萬元之本票擔保 │18  │
│    │      │        │拿2萬5千│。於同年月31 日已償還 │　  │
│    │      │        │5百元） │本金3萬元。           │    │
├──┼───┼────┼────┼───────────┼──┤
│19  │乙○○│96年2月2│2萬5千元│每10天為1期，每借1萬元│如附│
│    │      │日，在彰│（預扣第│每期利息1千元（起訴書 │表二│
│    │      │化縣永靖│1期利息2│誤載為1千5百元），年利│編號│
│    │      │鄉○○路│千5百元 │率為360％（起訴書誤載 │19  │
│    │      │永靖國小│，實拿2 │為540％），借款時簽發 │    │
│    │      │前（第2 │萬2千5  │面額5萬元本票擔保。連 │    │
│    │      │次借款）│百元）  │同編號17，乙○○總計已│    │
│    │      │        │        │繳交1萬5千元利息。    │    │
├──┼───┼────┼────┼───────────┼──┤
│20　│癸○○│96年2月6│5萬元（ │每10天為1期，每借1萬元│如附│
│    │      │日，在彰│預扣第1 │每期利息1千5百元，年利│表二│
│    │      │化縣北斗│期利息7 │率為540％。           │編號│
│    │      │鎮○○街│千5百元 │                      │20  │
│    │      │118號傅 │，實拿4 │                      │　  │
│    │      │錦生住處│萬2千5百│                      │    │
│    │      │（第2次 │元      │                      │    │
│    │      │借錢）  │        │                      │    │
└──┴───┴────┴────┴───────────┴──┘
附表二
1.乘他人急迫、輕率貸以金錢，而取得與原本顯不相當之重利，
  處有期徒刑貳月，扣案NOKIA牌手機1支（序號00000000000000
  號）、借款人名冊、及空白商業本票3本均沒收。
2.乘他人急迫、輕率貸以金錢，而取得與原本顯不相當之重利，
  處有期徒刑貳月，扣案NOKIA牌手機1支（序號00000000000000
  號）、借款人名冊、及空白商業本票3本均沒收。
3.乘他人急迫、輕率貸以金錢，而取得與原本顯不相當之重利，
  處有期徒刑貳月，扣案NOKIA牌手機1支（序號00000000000000
  號）、借款人名冊、及空白商業本票3本均沒收。
4.乘他人急迫、輕率貸以金錢，而取得與原本顯不相當之重利，
  處有期徒刑貳月，扣案NOKIA牌手機1支（序號00000000000000
  號）、借款人名冊、及空白商業本票3本均沒收。
5.乘他人急迫、輕率貸以金錢，而取得與原本顯不相當之重利，
  處有期徒刑貳月，扣案NOKIA牌手機1支（序號00000000000000
  號）、借款人名冊、及空白商業本票3本均沒收。
6.乘他人急迫、輕率貸以金錢，而取得與原本顯不相當之重利，
  處有期徒刑貳月，扣案NOKIA牌手機1支（序號00000000000000
  號）、借款人名冊、及空白商業本票3本均沒收。
7.乘他人急迫、輕率貸以金錢，而取得與原本顯不相當之重利，
  處有期徒刑貳月，扣案NOKIA牌手機1支（序號00000000000000
  號）、借款人名冊、及空白商業本票3本均沒收。
8.乘他人急迫、輕率貸以金錢，而取得與原本顯不相當之重利，
  處有期徒刑貳月，扣案NOKIA牌手機1支（序號00000000000000
  號）、借款人名冊、及空白商業本票3本均沒收。
9.乘他人急迫、輕率貸以金錢，而取得與原本顯不相當之重利，
  處有期徒刑貳月，扣案NOKIA牌手機1支（序號00000000000000
  號）、借款人名冊、及空白商業本票3本均沒收。
10.乘他人急迫、輕率貸以金錢，而取得與原本顯不相當之重利
   ，處有期徒刑貳月，扣案NOKIA牌手機1支（序號00000000000
   000號）、借款人名冊、及空白商業本票3本均沒收。
11.乘他人急迫、輕率貸以金錢，而取得與原本顯不相當之重利
   ，處有期徒刑參月，扣案NOKIA牌手機1支（序號00000000000
   000號）、借款人名冊、及空白商業本票3本均沒收。
12.乘他人急迫、輕率貸以金錢，而取得與原本顯不相當之重利
   ，處有期徒刑參月，扣案NOKIA牌手機1支（序號00000000000
   000號）、借款人名冊、及空白商業本票3本均沒收。
13.乘他人急迫、輕率貸以金錢，而取得與原本顯不相當之重利
   ，處有期徒刑參月，扣案NOKIA牌手機1支（序號00000000000
   000號）、借款人名冊、及空白商業本票3本均沒收。
14.乘他人急迫、輕率貸以金錢，而取得與原本顯不相當之重利
   ，處有期徒刑參月，扣案NOKIA牌手機1支（序號00000000000
   000號）、借款人名冊、及空白商業本票3本均沒收。
15.乘他人急迫、輕率貸以金錢，而取得與原本顯不相當之重利
   ，處有期徒刑參月，扣案NOKIA牌手機1支（序號00000000000
   000號）、借款人名冊、及空白商業本票3本均沒收。
16.乘他人急迫、輕率貸以金錢，而取得與原本顯不相當之重利
   ，處有期徒刑參月，扣案NOKIA牌手機1支（序號00000000000
   000號）、借款人名冊、及空白商業本票3本均沒收。
17.乘他人急迫、輕率貸以金錢，而取得與原本顯不相當之重利
   ，處有期徒刑參月，扣案NOKIA牌手機1支（序號00000000000
   000號）、借款人名冊、及空白商業本票3本均沒收。
18.乘他人急迫、輕率貸以金錢，而取得與原本顯不相當之重利
   ，處有期徒刑參月，扣案NOKIA牌手機1支（序號00000000000
   000號）、借款人名冊、及空白商業本票3本均沒收。
19.乘他人急迫、輕率貸以金錢，而取得與原本顯不相當之重利
   ，處有期徒刑參月，扣案NOKIA牌手機1支（序號00000000000
   000號）、借款人名冊、及空白商業本票3本均沒收。
20. 乘他人急迫、輕率貸以金錢，而取得與原本顯不相當之重利
   ，處有期徒刑參月，扣案NOKIA牌手機1支（序號00000000000
   000號）、借款人名冊、及空白商業本票3本均沒收。
